臺灣高等法院刑事判決
109年度金上訴字第33號
上  訴  人  臺灣士林地方檢察署檢察官
上  訴  人  
即  被  告  徐子詠




選任辯護人  徐瑞霞律師
被      告  黃國愷



選任辯護人  林俊儀律師
            徐明豪律師
上列上訴人等因被告等銀行法案件，不服臺灣士林地方法院108
年度審金訴字第245號，中華民國109年4月15日第一審判決（起
訴案號：臺灣士林地方檢察署108年度偵字第4082、5237、6036
、11554號），提起上訴，本院判決如下：
    主  文
上訴駁回。
    事實及理由
一、經本院審理結果，認原審以上訴人即被告徐子詠、被告黃國
    愷（下除指明姓名外，均稱被告2人）共同犯銀行法第125條
    第1項前段非法辦理國內外匯兌業務罪，就徐子詠依銀行法
    第125條之4第1項前段及刑法第66條但書規定減刑，就黃國
    愷則依銀行法第125條之4第1項前段規定減刑後，處徐子詠
    有期徒刑1年8月，緩刑4年，並應向公庫支付新臺幣（下除
    註明幣別外，均同）8萬元，已自動繳交之犯罪所得4萬1元
    應沒收；處黃國愷有期徒刑1年7月，緩刑4年，並應向公庫
    支付6萬元，已自動繳交之犯罪所得4萬1元應沒收，核其認
    事用法及量刑沒收均無不當，應予維持，爰引用原判決記載
    之事實、證據及理由（如附件），並補充如下。
二、檢察官上訴意旨略以：被告2人非法辦理國內外匯兌業務長
    達4個月，且使原判決附表一之陳文德等人匯入共達5,533,4
    60元之款項，轉匯至大陸地區之次數多達27次，轉匯金額累
    計達人民幣1,040,421元，次數甚多，金額亦高。且被告2人
    迄未與原判決附表一之陳文德等人和解及賠償損害，其中阮
    鈺媚、鄧淑華、江清美於原審亦請求對被告2人從重量刑，
    但原審竟均予緩刑宣告。原審量刑及予緩刑均有不當，請予
    撤銷改判云云。
三、被告徐子詠上訴意旨略以：
　　㈠被告僅高中畢業，非以從事地下匯兌為業，智識、社會經
      驗均甚欠缺，僅因受「何楓成」請託匯兌人民幣至伊指定
      帳戶，又聽信「何楓成」保證係為「購物貨款」，絕非詐
      騙云云，故對從事匯兌業務並無違法性認知，應依刑法第
      16條規定減刑。
　　㈡被告從事匯兌次數不多、金額甚少，對國家金融秩序影響
      有限，應依刑法第59條規定減刑。
　　㈢被告學歷不高、經歷不足，又遭「何楓成」詐騙，且僅收
      取匯兌金額0.75％為「手續費」，合計犯罪所得不過4萬1
      元，原審量刑實屬過重，緩刑期間亦過長。且被告未詐騙
      原判決附表一之陳文德等人，原審卻以被告所為增加陳文
      德等被害人追回遭詐騙款項之難度為量刑理由，顯然踰越
      銀行法之規範目的，量刑顯有不當。
　　㈣為此請撤銷原判決，請再減輕被告刑度，並縮短被告緩刑
      期間。
四、經查：
　　㈠被告徐子詠不符刑法第16條免刑或減刑之規定：
　　　按除有正當理由而無法避免者外，不得因不知法律而免除
      刑事責任，但按其情節，得減輕其刑，刑法第16條定有明
      文。被告徐子詠為高職畢業，於行為時已40歲，育有一子
      ，有正當工作，可見並非天真單純，而係有足夠學識及充
      分社會歷練之人。且我國對匯兌等金融交易活動係高度監
      理，擅自將自己金融帳戶交給不知名之他人使用更有觸法
      之高度風險，此不僅經政府及媒體長年宣導，更係一般通
      常智識之人所具之常識。是徐子詠在提供帳戶給素不相識
      、不知真實身分、毫無任何信任基礎之「何楓成」，並依
      「何楓成」指示辦理匯兌業務牟利之時，本應謹慎探究所
      為是否觸法。其僅為牟小利，未究明對方身分，又未查明
      所為是否有違法之虞，即擅自將自己金融帳戶提供不知名
      之他人使用，並為他人辦理匯兌業務，自不具有無從避免
      不知法律之正當理由。徐子詠與「何楓成」素不相識，不
      具有任何信任基礎，是「何楓成」之片面說詞亦不能作為
      徐子詠不知法律之正當理由。原審同此認定，認徐子詠不
      符刑法第16條減輕或免除其刑之規定，核無違誤。徐子詠
      此部分上訴意旨，並無理由。　　　
　　㈡原審量刑並無違法或不當：
　　　⒈按量刑輕重，係屬事實審法院得依職權自由裁量之事項，苟已斟酌刑法第57條各款所列情狀而未逾越法定刑度，不得遽指為違法；又在同一犯罪事實與情節，如別無其他加重或減輕之原因，下級審法院量定之刑，亦無過重或失輕之不當情形，則上級審法院對下級審法院之職權行使，原則上應予尊重。查原審已詳予審酌國家禁止地下匯兌之理由、被告2人學經歷、家庭生活及經濟狀況、犯罪動機及目的、非法從事匯兌之期間、次數、金額、獲利等違反國家禁令之嚴重程度，被告徐子詠自首並繳回犯罪所得，被告黃國愷於偵查中即自白犯行並繳回犯罪所得等一切情狀，先就被告徐子詠依銀行法第125條之4第1項前段及刑法第66條但書規定減輕其刑並減至三分之二，就被告黃國愷依銀行法第125條之4第2項前段規定減輕其刑，並認被告徐子詠經減刑後已無縱宣告法定最低刑度仍嫌過重之情形，故不再依刑法第59條規定減刑，而分別處被告2人前述刑度及均予附條件緩刑之寬典，顯見原審對被告2人量刑時已充分審酌各項因素，所處刑度未逾越法定刑度，亦無濫用裁量權，無何量刑瑕疵或違背法令之情形，對被告徐子詠不依刑法第59條規定再予減刑亦無不當。被告徐子詠猶執前詞上訴指摘原審未依刑法第59條規定再予減刑係不當、量刑過重、請求輕判並縮短緩刑期間云云，並無理由。
　　　⒉檢察官上訴意旨雖稱被告2人未與原判決附表一所示被害人和解及賠償損害，故認原審量刑過輕且給予緩刑為不當云云。惟本案係由被告徐子詠先將其國泰世華銀行帳戶交給「何楓成」，並依「何楓成」指示，自國泰世華銀行帳戶提現後交給被告黃國愷，或匯款至黃國愷之中國信託商業銀行帳戶，再由黃國愷出面尋找地下匯兌業者辦理匯兌；至於原判決附表一各被害人係遭詐欺集團詐騙匯款一事，被告2人主觀上並無認知。換言之，被告2人所為固犯銀行法非法經營匯兌業務罪，但無充分證據證明其2人主觀上有詐騙原判決附表一被害人之詐欺犯意及不法意圖。檢察官亦同此認定（見起訴書第5至6頁，檢察官對警方報告意旨稱被告2人涉刑法詐欺取財罪不另為不起訴處分之說明）。且銀行法非法經營匯兌業務罪之保護法益係國家金融監理秩序，而非個人財產。以此而論，原判決附表一被害人因遭詐欺集團詐騙所受之財產損害，難認應由被告2人負責；即使被告2人未與被害人和解或賠償損害，亦難據為從重量刑之正當理由。檢察官此部分上訴意旨，並無理由。
　　㈢綜上，檢察官及被告徐子詠上訴均無理由，應予駁回。
五、退檢察官移送併辦：
　　㈠臺灣士林地方檢察署檢察官針對被告徐子詠移送本院併辦
      （該署109年度偵字第11547號）意旨略以：被告徐子詠將
      其上開國泰世華商業銀行帳戶提供自稱「何楓成」之人使
      用，而由取得該銀行帳戶之詐欺集團所屬成員，以「蔡威
      杰」之名佯與阮鈺媚（即原判決附表一編號3之告訴人）
      交往，經取得阮鈺媚信任後，再以投資為由向阮鈺媚謊稱
      借款，使阮鈺媚陷於錯誤，依「蔡威杰」之指示，先後於
      附表一編號3所示時間，匯款該附表編號所示金額至徐子
      詠上開國泰世華商業銀行帳戶，致受有該金額之財產上損
      害。因認徐子詠此部分行為除構成原審及本院認定之非法
      辦理國內外匯兌業務罪外，亦構成刑法第30條第1項前段
      、第339條第1項之幫助詐欺取財罪，且與其所犯非法辦理
      國內外匯兌業務罪間有裁判上一罪關係，而移送本院併辦
      云云。
　　㈡經查，徐子詠上開銀行帳戶之款項往來，確有部分係徐子
      詠與他人借貸還款及正常業務往來之用，業據證人繆濠守
      、簡靖峰等人證述綦詳（108年度偵字第4082號卷二第179
      頁），並有徐子詠上開銀行帳戶交易明細表（108年度偵
      字第4082號卷一第66至78、136至142頁、108年度偵字第6
      036號卷第21至34頁）等資料在卷可稽，此與知悉自己帳
      戶係提供給詐欺集團使用之人，多會提供無餘額、餘額甚
      少或未在使用之帳戶等常情有異。另參以徐子詠提出其與
      「何楓成」之對話紀錄（108年度偵字第4082號第9至33頁
      ），「何楓成」確有向其表示提供之銀行帳戶係作為合法
      代收款項平台使用，有上開對話紀錄影本資料1份附卷可
      參。堪認徐子詠辯稱其主觀上不知係將帳戶交給詐欺集團
      使用等語，尚非無據，難認徐子詠此部分行為構成檢察官
      所指刑法第30條第1項前段、第339條第1項之幫助詐欺取
      財罪。臺灣士林地方檢察署檢察官起訴時亦同此認定（見
      起訴書第5至6頁，檢察官對警方報告意旨稱被告2人涉刑
      法詐欺取財罪不另為不起訴處分之說明）。是就檢察官此
      部分移送併辦，本院無從併審，應退由檢察官另為適法處
      理，併此敘明。　　
六、被告黃國愷經合法傳喚，無正當理由不到庭，爰不待其陳述
    ，逕為一造辯論判決。
據上論斷，依刑事訴訟法第368條、第371條、第373條，判決如
主文。
本案經臺灣士林地方檢察署檢察官黃德松提起公訴，臺灣高等檢
察署檢察官黃士元到庭執行職務。
中　　華　　民　　國　　110 　年　　3 　　月　　10　　日
                刑事第二十四庭  審判長法　官  陳德民
                                      法　官  葉力旗
                                      法　官  紀凱峰
以上正本證明與原本無異。
如不服本判決，應於收受送達後20日內向本院提出上訴書狀，其
未敘述上訴之理由者並得於提起上訴後20日內向本院補提理由書
（均須按他造當事人之人數附繕本）「切勿逕送上級法院」。
                                      書記官  嚴昌榮
中　　華　　民　　國　　110 　年　　3 　　月　　11　　日
附錄：本案論罪科刑法條全文
銀行法第125條
違反第29條第1項規定者，處3年以上10年以下有期徒刑，得併科
新臺幣1千萬元以上2億元以下罰金。其因犯罪獲取之財物或財產
上利益達新臺幣1億元以上者，處7年以上有期徒刑，得併科新臺
幣2千5百萬元以上5億元以下罰金。
經營金融機構間資金移轉帳務清算之金融資訊服務事業，未經主
管機關許可，而擅自營業者，依前項規定處罰。
法人犯前二項之罪者，處罰其行為負責人。
銀行法第29條
除法律另有規定者外，非銀行不得經營收受存款、受託經理信託
資金、公眾財產或辦理國內外匯兌業務。
違反前項規定者，由主管機關或目的事業主管機關會同司法警察
機關取締，並移送法辦；如屬法人組織，其負責人對有關債務，
應負連帶清償責任。
執行前項任務時，得依法搜索扣押被取締者之會計帳簿及文件，
並得拆除其標誌等設施或為其他必要之處置。